臺灣高等法院高雄分院刑事判決
111年度上訴字第420號
上  訴  人  
即  被  告  許仕杰



選任辯護人  孫安妮律師（法扶律師）
上列上訴人因違反毒品危害防制條例案件，不服臺灣屏東地方法
院110年度訴字第643號，中華民國111年3月31日第一審判決（起
訴案號：臺灣屏東地方檢察署110年度偵字第11387號、第12091
號），提起上訴，本院判決如下：
    主  文
原判決關於定執行刑部分撤銷。 
其他上訴駁回。
甲○○經原判決所判處如附表編號1 至3「原審宣告刑」欄所示之
刑，應執行有期徒刑陸年陸月。
    事實及理由
壹、程序事項：刑事訴訟法第348條第3項規定：「上訴得明示僅
    就判決之刑、沒收或保安處分一部為之」，而其立法理由指
    出：「為尊重當事人設定攻防之範圍，並減輕上訴審審理之
    負擔，容許上訴權人僅針對刑、沒收或保安處分一部提起上
    訴，其未表明上訴之認定犯罪事實部分，則不在第二審之審
    判範圍。如為數罪併罰之案件，亦得僅針對各罪之刑、沒收
    、保安處分或對併罰所定之應執行刑、沒收、保安處分，提
    起上訴，其效力不及於原審所認定之各犯罪事實，此部分犯
    罪事實不在上訴審審查範圍」。故依據現行法律的規定，科
    刑事項已可不隨同其犯罪事實而單獨成為上訴之標的，且於
    上訴人明示僅就科刑事項上訴時，第二審法院即不再就原審
    法院所認定之犯罪事實為審查，而應以原審法院所認定之犯
    罪事實，作為論認原審量刑妥適與否的判斷基礎。本件上訴
    人即被告甲○○（下稱被告）於本院準備程序及審判程序中，
    均已明示只對原審的科刑事項提起上訴，至於原審所為之其
    他判決內容，則不在其上訴範圍（本院卷第122、142頁）。
    依據前述說明，本院僅就原審判決量刑妥適與否進行審理，
    至於原審判決其他部分，則非本院審查範圍，先予說明。
貳、本案據以審查量刑妥適與否之原審所認定之犯罪事實、所犯
    罪名
一、犯罪事實：甲○○知道甲基安非他命為毒品危害防制條例所規
    定的第二級毒品，不得販賣、持有，竟意圖營利，基於販賣
    第二級毒品的犯罪故意，以門號0000000000號行動電話，作
    為與黃品翔、沈峰安聯絡交易甲基安非他命的聯絡工具，於
    其以上述行動電話分別與前述買家聯絡交易甲非安非他命事
    宜後，即於附表編號1至3所示時間、地點，以附表編號1至3
    所示之方式，販賣甲基安非他命1次給黃品翔，販賣甲基安
    非他命2次給沈峰安（販賣之金額、數量，各如附表編號1至
    3所示）。
二、所犯罪名（含罪數競合）：
　㈠被告附表編號1至3的犯罪行為，都是犯毒品危害防制條例第4
     條第2 項的販賣第二級毒品罪。
　㈡被告所犯上述3件販賣第二級毒品罪，犯罪時間不同、行為有
    別，顯然是分別起意而為該等犯行，自應予以分論併罰（即
    一罪一罰）。
參、刑的加重減輕事由：
一、累犯加重部分
　㈠被告前因施用第二級毒品案件，經臺灣屏東地方法院以107年
    度簡上字第160號刑事判決，判處有期徒刑5月確定，與他案
    接續執行後，於108年8月2日因假釋出監，之後假釋遭撤銷
    ，再度入監執行，而於109年10月4日執行完畢，此有臺灣高
    等法院被告前案紀錄表在卷可證。其受有期徒刑執行完畢，
    於5年內故意再犯前述有期徒刑以上之罪，已符合刑法第47
    條第1項構成累犯的要件。
　㈡司法院釋字第775號就刑法第47條第1項關於累犯規定為解釋
    後，就構成累犯者是否加重其最低本刑，須考量行為人對刑
    罰反應力是否薄弱及有無特別惡性，以避免行為人所受刑罰
    超過其所應該負擔的罪責，使其人身自由因此遭受「罪刑不
    相當」的過苛侵害。而在判斷行為人是否對刑罰反應力薄弱
    及有無特別惡性時，應綜合審酌行為人前、後案的犯罪類型
    、行為態樣是否相同或類似；前案執行完畢與後案發生之時
    間相距長短；前案是故意或過失所犯；前案執行是入監執行
    完畢，或是易科罰金、易服社會勞動而執行完畢；前、後案
    對於他人生命、身體、財產等法益侵害情形如何等事項而為
    判斷。因此，行為人前後所犯各罪類型、罪名是否相同或罪
    質是否相當，雖為是否加重其最低本刑的考量因素之一，但
    並無絕對且必然的關連性存在（最高法院109年度台上字第5
    044號刑事判決可作為參考）。
　㈢被告及辯護人雖主張：被告前案所犯是施用毒品案件，此類
    案件乃屬病患性行為，其犯罪心態與一般刑事犯罪的本質不
    同，且毒品危害防制條例對於施用毒品的被告是以治療、矯
    治為目的，並非重在處罰，應側重適當醫學治療及心裡矯治
    。又被告前案本質乃屬自殘行為，反社會程度較低，且與本
    案犯罪行為，不論在罪名、犯罪類型及行為本質上均不相同
    ，故無加重其刑的必要。
　㈣被告前案所犯施用毒品案件，其犯罪本質雖屬自殘行為，但
    該行為仍具有反社會性；而對於此類犯罪行為的矯治，除機
    構內處遇（觀察、勒戒及強制戒治）、機構外處遇（如戒癮
    治療）外，刑事制裁亦屬立法者所擇定的方式之一，並未完
    全免除其刑責。又累犯之加重其刑，其所考量因素之一，乃
    是行為人對於刑罰的反應力是否薄弱，故所側重者，乃是行
    為人經前案刑罰執行完畢後，又再度觸犯刑責的相關情狀，
    而在目前對於施用毒品受刑人之刑罰執行方式並未與其他案
    件有明顯不同的情形下，並無法認為前案犯施用毒品罪的行
    為人所呈現的刑罰反應力，與犯其他犯行者有何顯著差異。
    再者，被告上述構成累犯的前案，是於109年10月4日執行完
    畢，故其犯本件犯行的時間距離前案執行完畢相差均不到1
    年，為刑法第47條第1項所規定「5年」期間的前期。又其所
    犯前案與本案之罪名雖有不同，但都屬違反毒品危害防制條
    例的犯罪，且其前案乃是故意犯罪、入監執行完畢，而其在
    前案執行完畢後不久的時間內，又再犯法定刑更高的本案，
    可見其未能因前案的執行而知道警惕，所為更屬變本加厲，
    足認其具有特別惡性及對刑罰反應力薄弱，而無司法院釋字
    第775號解釋意旨所稱：「依刑法第47條第1項規定加重最低
    本刑，將導致被告所受刑罰超過其所應負擔罪責，使其人身
    自由因此遭受過苛侵害」的狀況存在。故被告及辯護人以上
    述理由主張被告不需依刑法第47條第1 項規定加重其刑，並
    不可採。
　㈤從而，本件除被告所犯販賣第二級毒品罪中，法定本刑為無
    期徒刑部分，依法不得加重其刑外，其餘部分仍均依刑法第
    47條第1 項規定加重其刑。
二、關於毒品危害防制條例第17條第2 項規定部分：被告就附表
    編號1至3所示3 次販賣第二級毒品犯行，於偵查、原審及本
    院審判程序都有自白犯行（被告提起本件上訴，既對原審所
    認定之犯罪事實並無爭議，而不在其上訴範圍，自屬自白犯
    行），故其所為前述3次販賣第二級毒品犯行，均應適用毒
    品危害防制條例第17條第2 項的規定予以減輕其刑。
三、關於毒品危害防制條例第17條第1 項規定部分：
　㈠毒品危害防制條例第17條第1 項規定：「犯第4 條至第8條、
    第10條或第11條之罪，供出毒品來源，因而查獲其他正犯或
    共犯者，減輕或免除其刑」，而該規定所稱「供出毒品來源
    ，因而查獲」，是指行為人供出其本案犯罪之毒品來源的相
    關資料（例如上手的姓名、年籍、住居所或其他足以辨別的
    特徵等），客觀上足使有調查或偵查犯罪職權的公務員因而
    得以對該毒品來源發動調查或偵查，因此查獲其人及其提供
    毒品給行為人的犯行而言。從而，被告「供出毒品來源」，
    與偵辦犯罪人員對該毒品來源發動調查或偵查並因而破獲之
    間，必須具有先後且相當的因果關係，如果在被告供出毒品
    來源之前，偵辦犯罪人員已經依據其他確切證據而合理懷疑
    被告所供毒品來源之人涉案，則日後之查獲與被告之供出毒
    品來源間，就欠缺先後且相當的因果關係，而不符合上述減
    免其刑的規定。
　㈡被告於警詢中，雖然有供稱其毒品來源為梁哲堯，但於被告
    為供述之前，警方人員就已經對申辦人為梁哲堯、而由被告
    所使用的前述0000000000號行動電話進行通訊監察，且於監
    察過程中，警方依據相關對話內容，就已懷疑梁哲堯是被告
    的毒品來源，但至今尚未能查獲梁哲堯等事實，此有被告的
    警詢筆錄（警卷第5至24頁）、屏東縣政府警察局里港分局
    偵查報告（原審院卷第196頁）、原審公務電話紀錄（原審
    卷第224頁）在卷可證。因此，姑且不論梁哲堯尚未遭查獲
    ，即使其日後經查獲，本案偵辦犯罪的警方人員也是先取得
    通訊監察內容此一確切證據，而於被告遭查獲之前，就合理
    懷疑梁哲堯是被告取得甲基安非他命的來源，則被告於警詢
    中所為的供述，與梁哲堯日後遭查獲，亦欠缺先後且相當的
    因果關係，依據前述說明，此與毒品危害防制條例第17條第
    1項減免其刑規定的要件並不相符，無從依該規定減免其刑
    。
四、關於刑法第59條規定部分
　㈠被告及辯護人雖然主張：被告本案犯行所獲取之利益甚少，
    所造成的危害尚輕，且被告深知錯誤，偵查時就坦承犯行，
    犯後態度良好，其惡性及法益侵害程度，顯然低於大量走私
    毒品者或大盤、中盤之毒梟。且被告犯罪時間僅短短3個月
    期間，於犯下3次販賣第二級毒品犯行的情形下，因連續犯
    的廢除，致刑度累積驚人，遠超越一般國民法律感情，實有
    情輕法重的情況，請適用刑法第59條規定酌減其刑。
　㈡刑法第59條的酌量減輕其刑，必須犯罪另有特殊原因或情狀
    ，在客觀上足以引起一般同情，而確可憫恕者，認為即使宣
    告法定低度刑期，仍嫌過重，或因立法至嚴，確有情輕法重
    的情形，始有其適用。本院考量販賣毒品乃是我國嚴格查緝
    的犯罪行為，凡是具有一般智識能力及稍有社會歷練的人，
    都知道不能夠從事，而被告案發時為成年人，且於為本件犯
    行前已有毒品前科，對上述嚴禁販賣毒品的情形，自然甚為
    清楚。又依卷內事證，並未顯示被告是因為特殊環境或原因
    才為本件犯行，因此，被告的犯罪動機及犯罪情狀在客觀上
    並沒有足以引起一般同情之處。另被告先後為3次販賣第二
    級毒品犯行，且販賣對象亦有不同，足見其並非偶然犯案，
    再審酌販賣第二級毒品罪的法定刑及經前述加重、減輕之後
    的處斷刑，且不論是原審或本院所定執行刑（詳後述），均
    較被告宣告刑累加結果大幅降低，並未給予罪責不相當的定
    刑結果，因此，即使考量被告犯罪所得利益不高、非屬大量
    走私毒品或大盤、中盤之毒販、犯後坦承犯行等事項，本院
    亦認為並無如宣告最低刑仍嫌過重或情輕法重的狀況，自無
    從依刑法第59條規定予以酌減其刑。因此，被告及辯護人此
    部分主張，尚難予以採認。
五、被告前述3件販賣第二級毒品犯行，均有刑法第47條第1 項
    的加重事由，及毒品危害防制條例第17條第2 項的減輕事由
    ，應依刑法第71條第1 項規定，先加重後減輕其刑。
肆、上訴論斷的理由（上訴駁回部分）：
一、原審就被告附表所示犯行，經審酌：「被告正值青壯，不思
    依循正軌賺取金錢，竟無視政府反毒政策及宣導，販賣第二
    級毒品甲基安非他命給購毒者多次，對於甲基安非他命施用
    來源之提供大有助益，影響所及，非僅多數人之生命、身體
    將可能受其侵害，社會、國家之法益亦不能免，為害之鉅，
    當非個人一己之生命、身體法益所可比擬，自應加以嚴懲。
    但考量被告於犯後坦承犯行，態度尚屬可取，且其販毒之數
    量及所得金額均非至鉅，另審酌被告之犯罪動機、目的、手
    法、所自陳智識程度、工作、家庭及生活狀況（參見被告於
    原審院卷第243頁的陳述）」等一切情狀後，分別量處附表
    編號1至3所示之刑。經核原審上述量刑，已經依刑法第57條
    規定詳細審酌，且其結論亦屬妥適。
二、被告雖然以原審不應依刑法第47條第1項規定加重其刑，且
    漏未依刑法第59條規定酌減其刑，致原審宣告刑量刑過重為
    由而提起上訴，但被告此等主張，均屬無從採認，已詳如前
    述。從而，被告以此提起上訴，並無理由，故除後述撤銷改
    判部分外，其餘部分均應予以駁回上訴。
伍、上訴論斷的理由（撤銷改判部分）：
一、定執行刑的輕重，雖然是法院職權裁量的範圍，但仍有其法
    律上的限制，而應受比例原則及公平原則的拘束。而數罪併
    罰之定應執行刑，其目的在將各罪及其宣告刑合併斟酌，進
    行充分而不過度的評價，透過重新裁量之刑罰填補受到侵害
    之社會規範秩序，而非絕對執行累計之宣告刑，以免處罰過
    苛，但也非給予被告不當的刑度利益，以符罪責相當之要求
    ，而為一種特別量刑過程。法院於定執行刑時，應綜合斟酌
    被告犯罪行為之不法與罪責程度、各罪彼此間之關聯性（例
    如數罪犯罪時間、空間、各行為所侵害法益之專屬性或同一
    性、數罪對法益侵害之加重效應等）、數罪所反應被告人格
    特性與傾向、對被告施以矯正之必要性等，妥適裁量最終所
    應實現之刑罰。具體而言，於數罪侵害之法益各不相同、各
    犯罪行為對侵害法益之效應相互獨立，及犯罪之時間、空間
    並非密接之情形，可認各罪間的關係並非密切、獨立性較高
    ，宜酌定較高之執行刑。反之，如數罪侵害之法益均屬相同
    、所侵害法益之加重效應有限，犯罪之時間、空間甚為密接
    之情形，則可認各罪間之獨立性偏低，宜酌定較低之執行刑
    。
二、原審就被告所犯如附表所示3罪定應執行刑為有期徒刑7 年
    ，是逕以前述宣告刑的審酌事項作為依據，而未審酌前述說
    明所載相關事項，故其定刑結果雖未違反刑法第51條第5款
    規定所定之「外部界限」，但就本案而言，顯有：「被告所
    犯罪名相同，故法益侵害加重效應較低」、「被告附表編號
    2、3所示犯行之販賣對象為同一人，故此2罪間的獨立性較
    低，且所生之毒品擴散效應較不嚴重，與各次犯行均販賣給
    不同人有所區別」、「被告附表編號1、2犯罪時間相近」等
    有利被告之應審酌事項未予考量，故原審所定執行刑的結果
    ，即有略重之不當。
三、因此，被告以原審所定執行刑過重為由，認為原審判決此部
    分不當而提起上訴，為有理由，自應由本院將原判決關於定
    應執行刑部分予以撤銷。又被告附表所示犯行的宣告刑，均
    為不得易科罰金及不得易服社會勞動之罪，而應併合處罰，
    且依臺灣高等法院被告前案紀錄表所示，其並無其他案件可
    與本案合併定刑，自應由本院就其本案所犯數罪定其應執行
    刑。而本院考量：「被告附表所示犯行，都是犯販賣第二級
    毒品罪；其是在約3個月的時間內，犯下附表犯行，其中附
    表編號1、2部分，犯罪時間甚為相近；其犯行雖達3次，但
    販賣對象僅為2人，而就對象相同部分，不但各罪之間的獨
    立性較低，且所生之毒品擴散效應較不嚴重（法益侵害之加
    重效應較有限）；其前述犯行之總販賣金額；上述整體犯行
    所呈現之被告人格、犯罪傾向、應罰適當性」等情狀，定被
    告應執行之刑如主文第3 項所示。
據上論斷，應依刑事訴訟法第368條、第369 條第1 項前段，判
決如主文。
本案經檢察官莊承頻提起公訴，檢察官楊慶瑞到庭執行職務。 
　　
中　　華　　民　　國　　111 　年　　8 　　月　　16　　日
                  刑事第四庭    審判長法  官  黃建榮
                                      法  官  李嘉興
                                      法  官  陳君杰
以上正本證明與原本無異。
如不服本判決應於收受本判決後20日內向本院提出上訴書狀，其
未敘述上訴理由者，並得於提起上訴後20日內向本院補提理由書
狀（均須按他造當事人之人數附繕本）「切勿逕送上級法院」。
中　　華　　民　　國　　111 　年　　8 　　月　　16　　日
　　　　　　　　　　　　　　　　　　　書記官　吳璧娟
附錄本判決論罪科刑法條：
毒品危害防制條例第4條第2項
製造、運輸、販賣第二級毒品者，處無期徒刑或10年以上有期徒
刑，得併科新臺幣1千5百萬元以下罰金。
附表：
編號 犯罪事實 罪名 原審宣告刑 （不含沒收） 1  甲○○持門號0000000000號行動電話與黃品翔使用之門號0000000000號行動電話，於民國110年6月18日下午3點55分聯絡購毒事宜後，於同日下午4點30分左右，在黃品翔位於屏東縣○○鄉○○路00巷00○0號住處後方空屋之後方，交付價格新臺幣（下同）400元之甲基安非他命1包（數量不詳）給黃品翔，並收受黃品翔交付之價金400元。 販賣第二級毒品 有期徒刑5年4月。 2  甲○○持門號0000000000號行動電話與沈峰安使用之門號0000000000號行動電話，於110年6月23日凌晨0點1分聯絡購毒事宜後，於同日凌晨2點10分左右，在屏東縣屏東市勝利路消防局附近某處，交付價格1000元之甲基安非他命1包（數量不詳）給沈峰安，並收受沈峰安交付之價金1000元。 販賣第二級毒品 有期徒刑5年6月。 3  甲○○持門號0000000000號行動電話與沈峰安使用之門號0000000000號行動電話，於110年9月8日晚上9點24分、28分、10點5分聯絡購毒事宜後，於同日晚上10點10分左右，在甲○○位於屏東縣○○鄉○○路00○0號住處前道路某處，交付價格1000元之甲基安非他命1包（數量不詳）給沈峰安，並收受沈峰安交付之價金1000元。 販賣第二級毒品 有期徒刑5年6月。